臺灣高雄地方法院刑事判決　　　　　　　100年度訴字第236號
公　訴　人　臺灣高雄地方法院檢察署檢察官
被　　　告　黃坤男
指定辯護人　本院公設辯護人黃文德
上列被告因殺人未遂案件，經檢察官提起公訴（99年度偵字第16
308號），本院判決如下：
    主  文
黃坤男犯傷害罪，累犯，處有期徒刑陸月，如易科罰金，以新臺
幣壹仟元折算壹日。扣案之斧頭壹把，沒收。
    事  實
一、黃坤男因罹患多重精神疾病，受其被害妄想、現實判斷力差
    及衝動控制力下降而導致其辨識行為違法或依其辨識而行為
    之能力，顯著減低。其前因違反家庭暴力防治法案件，經本
    院以95年度簡字第2504號判決判處有期徒刑4 月確定，於95
    年10月25日易科罰金執行完畢，仍不知警惕，於99年5 月10
    日中午12時37分許，在「臺灣網」網路咖啡店內打玩線上遊
    戲時，因調整電風扇方向，與同在店內消費之邱俊彰發生口
    角爭執，邱俊彰見黃坤男撥打手機似欲叫兄弟來助陣，便出
    手阻止黃坤男撥打手機，雙方拉扯後，邱俊彰將掉落之手機
    置於一旁沙發上，黃坤男隨即走出店外。邱俊彰亦隨後步出
    店外，黃坤男至其停放店外之機車置物箱內取出斧頭1 把，
    乃基於傷害之犯意，先持該斧頭以刀峰部分由右上朝左下揮
    砍邱俊彰，邱俊彰遂以左手臂阻擋，因而產生長約10公分之
    切割傷，雙方隨即相互扭打並均倒於店外之人行道上，黃坤
    男以身體壓制邱俊彰，並以左手腕勾住邱俊彰頭部，使邱俊
    彰被迫側臥於地面，無法任意動彈，雙方纏鬥拉扯中，黃坤
    男右手持該斧頭之側邊寬面揮打邱俊彰頭部5 至6 次，每次
    揮打間均有時間間隔，並持續拉扯，致邱俊彰再受有頭部外
    傷併頭皮撕裂傷、左眼瞼撕裂傷、右肩挫傷、右踝挫傷（起
    訴書漏載右踝挫傷）之傷害。嗣同日中午12時45分許，員警
    據報案趕抵現場，始悉上情，並奪下及扣得黃坤男所有用以
    犯傷害罪所用之斧頭1 把。
二、案經邱俊彰訴請高雄市政府警察局苓雅分局報告臺灣高雄地
    方法院檢察署檢察官偵查起訴。
    理  由
壹、程序部分（證據能力之審查）：
    按被告以外之人於審判外之陳述，雖不符前4 條（即刑事訴
    訟法第159 條之1 至159 條之4 ）之規定，而經當事人於審
    判程序同意作為證據，法院審酌該言詞陳述或書面陳述作成
    時之情況，認為適當者，亦得為證據。當事人、代理人或辯
    護人於法院調查證據時，知有第159 條第1 項不得為證據之
    情形，而未於言詞辯論終結前聲明異議者，視為有前項之同
    意，刑事訴訟法第159 條之5 定有明文。本件所援引之以下
    各項證據（詳後述），其中屬於傳聞證據部分，因被告黃坤
    男及其辯護人均表示同意作為證據使用；且檢察官亦均表示
    無意見，未於言詞辯論終結前聲明異議（見本院審訴卷第20
    頁第17行至第19行；本院訴字卷第73頁背面第17行至第76頁
    背面第3 行），本院審酌該等證據作成時之狀況，並無違法
    取證之情事，且無不宜作為證據之情形，依前開說明，爰認
    均有證據能力，合先敘明。
貳、實體部分：
一、訊據被告否認有何殺人之犯意，辯稱：伊曾傷害告訴人邱俊
    彰，但無殺人之故意，與告訴人無深仇大恨，案發後還請櫃
    臺人員報警，僅因與告訴人發生爭執，一時情緒失控，才以
    斧頭刀背傷害告訴人，若要致告訴人於死，大可趁告訴人被
    壓制時，大力揮砍被害人，但伊並無這麼做等語。經查：
（一）被告於99年5 月10日中午12時37分許，在「臺灣網」網路
      咖啡店內打玩線上遊戲時，因調整電風扇方向，與同在店
      內消費之告訴人發生口角爭執，告訴人見被告撥打手機似
      欲叫兄弟來助陣，便出手阻止被告撥打手機，雙方拉扯後
      ，告訴人將掉落之手機置於一旁沙發上，被告隨即走出店
      外，告訴人亦隨後步出店外，被告至其停放店外之機車置
      物箱內取出斧頭1 把，持該斧頭以刀峰部分由右上朝左下
      揮砍告訴人，告訴人遂以左手臂阻擋，因而產生長約10公
      分之切割傷，雙方隨即相互扭打並均倒於店外之人行道上
      ，被告以身體壓制告訴人，並以左手腕勾住告訴人頭部，
      使告訴人被迫側臥於地面，無法任意動彈，雙方纏鬥拉扯
      中，被告右手持該斧頭之側邊寬面揮打邱俊彰頭部5 至6
      次，每次揮打間均有時間間隔，並持續拉扯，致告訴人再
      受有頭部外傷併頭皮撕裂傷、左眼瞼撕裂傷、右肩挫傷、
      右踝挫傷之傷害。嗣同日中午12時45分許，員警據報趕抵
      現場，始悉上情，並奪下及扣得上開斧頭1 把等事實，業
      據被告於本院審理時坦白承認（見本院訴字卷第68頁第14
      行至第18行、第77頁第7 行），核與證人即告訴人於警詢
      、偵訊及本院審理時之證述相符（見偵卷第51頁至第52頁
      、本院訴字卷第61頁至第63頁背面、第70頁背面第22行至
      第73頁倒數第9 行）。此外，並有高雄市政府警察局苓雅
      分局福德二路派出所扣押筆錄、扣押物品目錄表、扣押物
      品收據、國軍高雄總醫院附設民眾診療服務處診斷證明書
      、職務報告、贓証物照片、受傷照片、臺灣高雄地方法院
      檢察署檢察官勘驗筆錄、國軍高雄總醫院99年5 月29日醫
      雄企管字第0990002977號函及其附件等資料（見偵卷第6
      頁至第10頁、第15頁至第16頁、第24頁至第28頁、第47頁
      、第54頁至第58頁、第64頁至第76頁、第78頁）附卷可憑
      ，足徵被告自白與事實相符，此部分事實，堪信屬實。
（二）本件檢察官雖以被告先揮砍告訴人左手臂，致告訴人左手
      臂因而產生長約10公分之切割傷，且明知頭部屬於人體要
      害部位，猶以右手持斧頭右上左下之勢揮砍告訴人，由於
      被告身材未佔優勢，無法充分壓制告訴人，且其軀體幾近
      貼近地面，缺乏足夠空間揮舞，以致斧頭刃面無法隨性劈
      動，轉以斧頭寬面敲打告訴人額頭5 下，致使告訴人受有
      頭部外傷併頭皮撕裂傷、左眼瞼撕裂傷、右肩鈍挫傷、左
      手臂利刃傷之傷害等情，因認被告有殺人犯意。惟刑法上
      殺人罪與傷害罪之區別，本視加害人有無殺意為斷，被害
      人所受之傷害程度，固不能據為認定有無殺意之唯一標準
      ，但加害人之下手情形如何，於審究犯意方面，仍不失為
      重要參考資料（最高法院20年非字第104 號判例參照）。
      又按殺人與傷害人致死之區別，應以有無殺意為斷，其受
      傷之多寡，及是否為致命部位，有時雖可藉為認定有無殺
      意之心證，究不能據為絕對標準（最高法院18年上字第
      130 、1309號判例參照）。是殺人罪與傷害罪主要之區別
      ，乃視加害人有無殺意為斷，而傷害部位是否為致命、重
      要部位，尚非認定殺意之絕對標準。自不能因被告曾揮砍
      告訴人左手臂，造成約10公分之切割傷，且揮打屬於人體
      要害部位之告訴人頭部，造成告訴人受有頭部外傷併頭皮
      撕裂傷、左眼瞼撕裂傷，即認被告有殺人之犯意。再者，
      證人即告訴人於本院審理時證稱：之前與被告並無任何恩
      怨。遭被告揮砍期間，曾叫被告停手，被告還是一直打，
      伊只是一直檔。警察到場時，伊已經沒有力氣了，當時伊
      曾抓狂，問被告住何處，但沒有罵被告（見本院訴字卷第
      71頁背面第9 行、倒數第13行以下、第73頁第2 行至第3
      行）等語。另證人即到場處理之員警潘豐明亦於本院審理
      時證稱：到場處理時，被告和告訴人還在互嗆、爭執，他
      們表示要自己處理，告訴人當時意識清楚（見本院訴字卷
      第69頁背面倒數第1 行、第70頁第18行）等語。本院審酌
      ：被告與告訴人間既無仇怨，若僅因調整電風扇位置而
      引發口角爭執，縱然被告患有精神疾病（詳下述），不易
      控制自己情緒，然是否因此即引發殺人之犯意，非無疑義
      。就上開斧頭之揮砍情形而言，被告僅於一開始揮砍告
      訴人時，係以斧頭刀峰面揮砍，告訴人以左手臂阻擋，之
      後與告訴人扭打倒於店外人行道上時，右手持該斧頭揮打
      告訴人頭部時，卻係以較不銳利之斧頭側邊寬面為之，被
      告若有心要致告訴人於死，何不以銳利之斧頭刀峰面直接
      揮砍告訴人頭部，使告訴人造成致命之傷害，亦較能達到
      致死之結果。被告持斧頭揮砍告訴人之次數，且僅揮砍
      6 至7 次，每次揮打之間均有時間間隔，並非連續頻繁之
      多次揮擊。而告訴人遭被告揮砍後，尚能與被告互嗆，顯
      見告訴人當時意識清醒，尚未昏迷，生命現象尚屬穩定。
      如被告自始即基於殺人犯意而為，雖告訴人意識尚清晰，
      大可於告訴人受傷後，且無任何器具防衛之情形下，繼續
      頻繁揮擊告訴人頭部，何須在每次揮擊之間留有時間間隔
      ？若被告持刀繼續頻繁揮砍告訴人頭部，則告訴人焉有不
      當場斃命之理？足徵被告並無致告訴人於死之心，難謂被
      告有何殺人犯意。本件被告應係基於傷害人之身體犯意而
      為之甚明，檢察官認被告有殺人之犯意，容有誤會。至證
      人即告訴人雖於本院審理時證稱：被告持斧頭揮擊告訴人
      期間曾表示：「要讓你死」（見本院訴字卷第72頁第23行
      至第27行）等語。但綜前客觀事證以觀，被告實際上並無
      殺人犯意，被告縱有前開證人即告訴人所述之話語，亦僅
      是顯示教訓之意味，自難憑此遽為不利被告之認定。
（三）綜上所述，本件事證已臻明確，被告之傷害犯行，洵堪認
      定，應予依法論科。
二、核被告所為，係犯刑法第277 條第1 項之普通傷害罪。而被
    告持斧頭朝告訴人揮砍6 至7 次，惟其多次傷害行為係於密
    接之時間及地點，而分別侵害同一身體法益，各行為之獨立
    性極為薄弱，屬出於同一傷害之目的而為之，依一般社會通
    念，在時間差距上難以強行分開，應視為數個舉動之接續實
    行，為包括之一行為予以評價，屬單純一罪。至檢察官認被
    告持斧頭揮砍告訴人，係犯刑法第271 條第2 項、第1 項殺
    人未遂罪，尚有未合，惟因二者基本社會事實同一，爰依法
    變更起訴法條。被告有前開犯罪事實欄所載之前科紀錄，於
    95年10月25日易科罰金執行完畢等情，有臺灣高等法院被告
    前案紀錄表在卷可佐，被告於有期徒刑執行完畢後，5 年內
    故意再犯本件有期徒刑以上之罪，為累犯，應依刑法第47條
    第1 項規定加重其刑。按行為時因精神障礙或其他心智缺陷
    ，致其辨識行為違法或依其辨識而行為之能力，顯著減低者
    ，得減輕其刑，刑法第19條第2 項定有明文。查本件被告因
    罹有精神疾病，自98年9 月起至99年2 月止，先後多次前往
    國軍高雄總醫院就醫等情，此有國軍高雄總醫院99年8 月26
    日醫雄企管字第0990004911號函及其所附病歷影本（見本院
    審訴卷第24頁至第50頁背面）附卷可稽。復經本院囑託財團
    法人臺灣省私立高雄仁愛之家附設慈惠醫院（下稱慈惠醫院
    ）就被告行為時之精神狀態進行鑑定，該院依被告之家族史
    、個人生活史、疾病史、身體檢查、精神狀態檢查、心理評
    估結果，認被告罹患多重精神疾病，加上易怒衝動控制力差
    ，對於一些小事易釀成不可收拾的地步，雖其行為當時非因
    精神障礙或心智缺陷而致不能辨識其行為違法或欠缺依其辨
    識而行為之能力，但其行為當時，受其被害妄想、現實判斷
    力差及衝動控制力下降而導致其辨識行為違法或依其辨識而
    行為之能力，顯著減低，有該院100 年5 月3 日精神鑑定報
    告書在卷可查（見本院訴字卷第23頁至第25頁）。參以，本
    件被告行為時，僅係在網咖內與告訴人因電風扇之爭執口角
    ，即持斧頭攻擊告訴人，足認被告於本案犯行之際，其辨識
    行為違法及依自身辨識而行為之能力，均較諸常人顯著低落
    ，本院酌依刑法第19條第2 項規定，減輕其刑，並依法先加
    後減之。爰審酌被告僅因與告訴人一時口角，憤恨難平，即
    持斧頭揮砍告訴人，使告訴人受有如事實欄所示之傷勢，幸
    經即時送醫急救，始未造成難以彌補之結果，惡性非輕，雖
    犯罪後坦承傷害犯行，然迄今未與告訴人達成和解、告訴人
    所受痛苦非微、被告素行、犯罪所受刺激、所生危害等一切
    情狀，量處如主文所示之刑，並參酌前開情狀，諭知如主文
    所示之易科罰金折算標準。另被告犯傷害罪所使用之斧頭1
    把，為被告所有，業據其供承在卷，爰依刑法第38條第1 項
    第2 款予以宣告沒收。
據上論斷，應依刑事訴訟法第299 條第1 項前段、第300條 ，第
277 條第1 項、第19條第2 項、第47條第1 項、第41條第1 項前
段、第38條第1 項第2 款，刑法施行法第1 條之1 ，判決如主文
。
本案經檢察官張志杰到庭執行職務。
中    華    民    國  100     年    8     月    12    日
            刑事第四庭    審判長法  官  方百正
                                法  官  謝文嵐
                                法  官  郭任昇
以上正本證明與原本無異。
如不服本判決應於收受送達後10日內向本院提出上訴書狀，並應
敘述具體理由；如未敘述上訴理由者，應於上訴期間屆滿後20日
內向本院補提理由書（均須按他造當事人之人數附繕本）「切勿
逕送上級法院」。
中    華    民    國  100     年    8     月    12    日
                                書記官  葉玉芬
附錄本判決論罪之法條：
中華民國刑法第277條
（普通傷害罪）
傷害人之身體或健康者，處 3 年以下有期徒刑、拘役或 1 千元
以下罰金。
犯前項之罪因而致人於死者，處無期徒刑或 7 年以上有期徒刑
；致重傷者，處 3 年以上 10 年以下有期徒刑。